【裁判字號】    95,訴,1882
【裁判日期】    970520
【裁判案由】    違反藥事法
【裁判全文】
臺灣桃園地方法院刑事判決              95年度訴字第1882號
公  訴  人  臺灣桃園地方法院檢察署檢察官
被      告  甲○○
選任辯護人  林建平律師
            林大華律師
上列被告因違反藥事法案件，經檢察官聲請簡易判決處刑（95年
度偵字第2656號），本院認不宜以簡易判決處刑，改依通常訴訟
程序審理，判決如下：
    主  文
甲○○無罪。
    理  由
一、按檢察官聲請以簡易判決處刑之案件，經法院認為有刑事訴
    訟法第451 條之1 第4 項但書之情形者，應適用通常程序審
    判之，同法第452 條定有明文。經查，本件被告甲○○被訴
    違反藥事法案件，本院認檢察官之聲請有刑事訴訟法第451
    之1 第4 項但書第4 款所定之事由，不得以簡易判決處刑，
    爰依刑事訴訟法第452 條之規定，改用通常程序審判，合先
    敘明。
二、公訴意旨略以：被告甲○○（綽號毅弘）明知「笑氣」（化
    學名Nitrous Oxide ，N2O ，氧化亞氮）為吸入性全身麻醉
    鎮痛劑，具有醫療效能，並收載於中華藥典，為藥事法第6
    條第1 款所指之藥品，未經核准而擅自製造者，即為藥事法
    第20條第1 款之偽藥，竟與某綽號阿千之真實姓名年籍不詳
    男子，基於共同販賣營利之概括犯意聯絡，自民國94年7 月
    間起，在臺北縣中和市某處向某未經核准之商行，以每個鋼
    瓶裝笑氣（含鋼瓶）新臺幣（以下同）2,300 元之代價販入
    後，將之藏放在桃園縣八德市○○路577 號後方鐵皮屋工寮
    內（下稱系爭工寮），在鋼瓶上噴下數字及「弘」字，用以
    表示為其所有並方便辨認，並以其所使用門號為0000000000
    之行動電話作為聯絡工具，與不特定之購買者聯絡交貨，均
    以每瓶笑氣（含鋼瓶）2,700 元之價格，連續販售予由昌偉
    （綽號小武）等購買者施用多次，從中牟利。嗣於95年1 月
    12日晚間9 時30分許，被告甲○○駕駛車牌號碼4280-KQ 號
    自用小客車，前往系爭工寮欲載運笑氣外出販賣時，為臺灣
    桃園地方法院檢察署檢察官指揮員警當場查獲，並在其所駕
    自用小客車後車廂內起獲並起出已灌滿笑氣之鋼瓶35瓶、新
    空鋼瓶20瓶、灌裝笑氣之氣球2 包、噴漆用之阿拉伯數字模
    板及其所有供聯絡用之行動電話1 支等物。因認被告甲○○
    涉犯藥事法第83條第1項之販賣偽藥罪嫌。
三、按不能證明被告犯罪或其行為不罰者，應諭知無罪之判決，
    刑事訴訟法第301 條第1 項定有明文。訊據被告甲○○固坦
    認有於上開時、地多次販賣「笑氣」予不特定人之事實，惟
    堅決否認有何違反藥事法第83條第1 項之販賣偽藥犯行，被
    告及選任辯護人辯護意旨辯稱：依行政院衛生署97年3 月20
    日衛署藥字第0970312269號公告列屬藥品管理之醫用氣體，
    申請藥品查驗登記注意事項，該公告指稱本公告醫用氣體，
    係指醫療用氧化亞氮（N2O） ，自98年4 月1 日起氧化亞氮
    （N2O） 須經核准方得製造、輸入、販賣，自99年4 月1 日
    起未經核准擅自製造或輸入、販賣氧化亞氮（N2O） ，依藥
    事法第82條、83條論處，可知醫療用氧化亞氮（N2O） 於98
    年4 月1 日以前仍未受管制，無須核准即得製造、輸入、販
    賣，且行政院衛生署96年10月19日衛署藥字第0960046829號
    函亦稱N2O 成分非列屬管制藥品管理條例第3 條所稱之管制
    藥品。是氧化亞氮（N2O） 目前仍屬未受管制之氣體，否則
    行政院衛生署即無須於97年3 月20日公告列屬藥品管理之醫
    用氣體，申請藥品查驗登記注意事項。再者，氧化亞氮（N2
    O） 並非屬行政院衛生署管制藥品，且除醫療用外，於工業
    或食品上均有使用，用途多種，製造笑氣似非均應經行政院
    衛生署核准，況被告所取得之笑氣，亦係於經核准之全茂氣
    體企業有限公司購得，是被告所販賣之笑氣應非偽藥，與藥
    事法第83條第1項之構成要件不符等語。經查：
（一）被告於偵查、本院審理時均坦承自94年7 月間起至95年1
      月8 日止，多次以每瓶2,700 元之價格出售笑氣予不特定
      人之事實，核與證人即曾向被告購入笑氣之由昌偉於警詢
      證述情節相符，並有臺灣桃園地方法院檢察署通訊監察書
      、通訊監察譯文、查獲現場照片等件附卷可稽，及被告所
      有之氣體鋼瓶55瓶、氣球2 包、數字模版1 片及行動電話
      1 支扣案可資佐證；而扣案之氣體鋼瓶55瓶（查獲後由桃
      園縣政府警察局桃園分局保管），經本院函請法務部調查
      局鑑定，該局於97年3 月28日派員至保管地點即桃園縣政
      府警察局桃園分局武陵派出所現場檢驗，鑑定結果認：現
      場實際共有53瓶氣體鋼瓶，其中標示編號第1 至27號鋼瓶
      共計27瓶，經抽樣攜回以氣相層析質譜儀分析法檢驗第13
      、15、22號鋼瓶內之氣體，發現均含笑氣（Nitrous Oxid
      e） 成分；標示編號第28至53號鋼瓶共計26瓶，均為空瓶
      ，無法取樣採驗等語，有法務部調查局97年4 月2 日調科
      壹字第09700117720 號鑑定書1 份附卷可稽（見本院卷第
      91-92 頁），足徵被告確有販賣笑氣之行為無訛。
（二）惟按藥事法所稱「藥品」，係指下列各款之一之原料藥及
      製劑：一、載於中華藥典或經中央衛生主管機關認定之其
      他各國藥典、公定之國家處方集，或各該補充典籍之藥品
      。二、未載於前款，但使用於診斷、治療、減輕或預防人
      類疾病之藥品。三、其他足以影響人類身體結構及生理機
      能之藥品。四、用以配製前三款所列之藥品。又製造、輸
      入藥品，應將其成分、規格、性能、製法之要旨，檢驗規
      格與方法及有關資料或證件，連同原文和中文標籤、原文
      和中文仿單及樣品，並繳納費用，申請中央衛生主管機關
      查驗登記，經核准發給藥品許可證後，始得製造或輸入。
      藥事法第6 條、第39條第1 項分別定有明文。而藥事法所
      稱「偽藥」，係指藥品經稽查或檢驗有下列各款情形之一
      者：一、未經核准，擅自製造者。二、所含有效成分之名
      稱，與核准不符者。三、將他人產品抽換或摻雜者。四、
      塗改或更換有效期間之標示者，同法第20條亦有明文。申
      言之，藥事法第83條第1 項之明知為偽藥而販賣罪，必以
      行為人所販賣之物係「偽藥」為前提，倘販賣之物並非藥
      事法所規範、管制之「藥品」，自無形成「偽藥」之可能
      ，更遑論構成違反藥事法第83條第1 項之明知為偽藥而販
      賣罪。
（三）查俗稱「笑氣」之N2O （Nitrous Oxide） 氣體成分，其
      製造、輸入或供應醫療機構使用於吸入性全身麻醉、鎮痛
      之醫療效能，均應以藥品列管（N2O 成分非列屬管制藥品
      管理條例第3 條所稱之管制藥品）；如係供工業製程或其
      他非屬醫療行為或用途之使用，則非認應以藥品列管，此
      有行政院衛生署96年10月19日衛署藥字第0960046829號函
      附卷可稽（參本院卷第73頁），可見「笑氣」本身非管制
      藥品之屬，並無管制藥品管理條例之適用，僅有在其供應
      醫療機構使用於吸入性全身麻醉、鎮痛之醫療效能之情形
      下，始將「笑氣」以藥品列管。至於以「笑氣」此一氣體
      成分供作他種非醫療用途使用，則與藥事法全然無涉，此
      觀行政院衛生署於97年3 月20日以衛署藥字第0970312269
      號公告「列屬藥品管理之醫用氣體，申請藥品查驗登記注
      意事項」，其內容略以：本公告所稱「醫用氣體」係指供
      醫療用之二氧化碳（CO2） 、氧氣（O2）及氧化亞氮（N2
      O） 等3 品項。98年3 月31日前已製造或輸入前述3 項醫
      用氣體產品之業者，自97年4 月1 日起至98年3 月31日止
      ，應依據藥品查驗登記審查準則第40條之規定，檢附資料
      提出醫用氣體查驗登記申請，未依規定提出申請查驗登記
      者，將不准再製造、輸入或販售，並應於6 個月內回收產
      品；自98年4 月1 日起，前述3 項醫用氣體須申請查驗登
      記，並經核准後始得上市，違者將依違反藥事法第39條規
      定加強查核並論處；自99年4 月1 日起，未經核准擅自製
      造或輸入前述3 項醫用氣體藥品者，依違反藥事法第82條
      規定論處，販賣未經核准醫用氣體者，依違反藥事法第83
      條規定論處等語（見本院卷第115-116 頁），亦甚明確。
      至經濟部工業局雖曾於95年3 月24日以工化字第09500310
      980 號函，籲請案外人聯國醫療氣體股份有限公司、聯華
      氣體工業股份有限公司及其桃園工廠與中港分公司勿販賣
      笑氣予個人使用，以免遭行政院衛生署依藥事法處罰，內
      容略以：「笑氣」因具有吸入性全身麻醉、陣痛之醫療效
      能，且收載於中華藥典，應認屬藥品，依據行政院衛生署
      之規定，笑氣如未經核准而擅自製造、輸入或供應醫療機
      構、民眾使用者，被認屬係違反藥事法所稱之「偽藥」、
      「禁藥」等相關規定，依藥事法第82條、83條之規定處罰
      等語（附於臺灣桃園地方法院檢察署95年度偵字第2656號
      偵查卷第79頁）。惟關於俗稱「笑氣」之N2O 氣體成分，
      是否屬藥事法規範之藥品，已據本院認定如前，經濟部工
      業局既非藥事法之主管機關，要無遽依該函文內容所示，
      逕認「笑氣」恆屬藥事法所稱之藥品，而為不利被告之認
      定。
（四）準此，「笑氣」之氣體成分既然可供醫療麻醉、工業製程
      等多種使用目的，功能並非僅具一途，取得來源亦容有殊
      異，無論自醫療設備公司或自工業原料行號取得「笑氣」
      ，均有可能。然目前僅有在醫療機構使用於吸入性全身麻
      醉、鎮痛之醫療效能等情形下，始將「笑氣」以藥品列管
      ，且迄於97年4 月1 日起至99年4 月1 日止，才陸續分階
      段將醫療用之「笑氣」全面列為藥品，管制其製造、輸入
      及販賣。至於其他非醫療用途之「笑氣」，無論取得來源
      或產製過程，則均非藥事法所得置喙。
四、綜上所述，本件被告縱有販賣「笑氣」之行為，惟其將「笑
    氣」販賣予不特定之人吸用，既非供應醫療機構使用於吸入
    性全身麻醉、鎮痛之醫療效能，依現行法令規範，該等「笑
    氣」尚非藥事法所稱之「藥品」，更無從認定係「偽藥」，
    核其所為要與藥事法第83條第1 項之構成要件有間，自難以
    明知為偽藥而販賣罪相繩。從而，本件被告販賣「笑氣」之
    行為既無刑事責任可言，本院自應依法為被告無罪之諭知。
據上論斷，應依刑事訴訟法第452條、第301條第1項，判決如主
文。
本案經檢察官鄭東到庭執行職務。
中    華    民    國    97    年    5     月    20    日
                  刑事第十二庭  審判長法  官  王美玲
                                      法  官  羅國鴻
                                      法  官  許雅婷
以上正本證明與原本無異。
如不服本判決，應於判決送達後10日內向本院提出上訴狀（應附
繕本），其未敘述上訴理由者，應於上訴期間屆滿後20日內補提
理由書狀於本院，上訴於臺灣高等法院。
                                      書記官  吳玉蘭
中    華    民    國    97    年    5     月    21    日


司法院資訊處製作；財團法人民間司法改革基金會備份。
